【裁判字號】    97,基簡,830
【裁判日期】    980608
【裁判案由】    清償債務
【裁判全文】
臺灣基隆地方法院基隆簡易庭民事判決
原      告  乙○○
被      告  甲○○
上列當事人間請求清償債務事件，本院於中華民國98年5月20日
言詞辯論終結，判決如下：
    主  文
被告應給付原告新臺幣玖萬肆仟玖佰柒拾柒元。
原告其餘之訴駁回。
訴訟費用由被告負擔五分之一，餘由原告負擔。
本判決得假執行。
    事實及理由要領
一、本件被告經合法通知，未於言詞辯論期日到場，核無民事訴
    訟法第386條各款所列情形，爰依民事訴訟法第436條第2項
    、第385條第1項前段之規定，准原告之聲請，由其一造辯論
    而為判決。
二、原告起訴主張：兩造原為同事，於民國（下同）93年間被告
    因尚未清償助學貸款完畢而無法以自己名義貸款購車，遂經
    原告同意借用原告之名義，於93年3月17日向台新國際商業
    銀行股份有限公司（下稱台新銀行）貸款新臺幣（下同）37
    萬元，購買牌照號碼6E-6418之鈴木牌自用小客車一輛（下
    稱系爭車輛），並登記於原告名下。惟系爭車輛由被告實際
    使用，兩造亦已約定並由被告負擔使用系爭車輛之所有一切
    費用，及按月向台新銀行攤還上開貸款。詎被告自94年8月
    起即未按月向台新銀行清償貸款，台新銀行於94年9月將系
    爭車輛取回，並於同年10月28日拍賣，拍定價額196,600元
    ，清償上開貸款未清償本息後尚不足61,977元，均由原告清
    償完畢；且因此原告於聯合徵信中心之信用狀態被列為呆帳
    ，需於債務清償完畢後5年始可回復，對此被告應按年賠償
    原告5萬元，共計30萬元。又被告使用系爭車輛時因交通違
    規，累計數十張罰單未繳，罰款金額共計99,800元，其中33
    ,000 元經法務部行政執行署桃園行政執行處向原告強制執
    行完畢。又94年9月3日及24日，被告為取回因違規停車而遭
    拖吊之系爭車輛，而於桃園縣政府警察局桃警交字第DA0000
    000號、第DA0000000號舉發道路交通管理事件通知單（移送
    聯）上，偽造原告之簽名，此業經臺灣桃園地方法院96年度
    桃簡字第2378號刑事簡易判決被告犯行使偽造私文書罪確定
    在案。綜上，前揭款項本均應由被告給付，惟被告遲未給付
    ，原告為名義人不得已先行代墊，爰依不當得利法律關係提
    起本件訴訟，請求被告給付461,777元（計算式：61,977＋9
    9,800＋300,000＝461,777）。
三、經查，原告主張被告於93年3月17日借用原告名義向台新銀
    行貸款37萬元，購買車牌號碼6E-6418之系爭車輛，並登記
    於原告名下，兩造約定系爭車輛由被告使用，並由被告負擔
    使用系爭車輛之所有一切費用，及按月向台新銀行清償上開
    貸款。惟被告自94年8月起即未按月向台新銀行清償貸款，
    台新銀行於94年9月將系爭車輛取回，並於同年10月28日拍
    賣，拍定價額196,600元，經用以清償上開貸款後不足61,97
    7元，由原告代為清償完畢。又被告使用系爭車輛時，積欠
    數十張罰單未繳共計99,800元，其中33,000元經法務部行政
    執行署桃園行政執行處向原告強制執行，原告亦已先行繳納
    完畢。另94年9月3日及24日，被告為取回因違規停車而遭拖
    吊之系爭車輛，而於桃園縣政府警察局桃警交字第DA000000
    0號、第DA0000000號舉發道路交通管理事件通知單（移送聯
    ）上，偽造原告之簽名等事實，業據其提出與其所述相符之
    臺灣桃園地方法院96年度桃簡字第2378號刑事簡易判決、台
    新銀行帳款還款明細查詢等件為證，並有台新銀行98年11月
    10日台新總消管部字第09700003080號函附貸款相關資料、9
    7年12月3日台新總消管部字第09700003297號函暨附件貸款
    相關資料在卷可稽，復經本院依職權調取臺灣桃園地方法院
    96年度桃簡字第2378號刑事案件卷宗及法務部行政執行署桃
    園行政執行處95年度道罰執字第00025883～00000000號執行
    案件卷宗核閱屬實。而被告經合法通知，未於言詞辯論期日
    到場爭執，復未提出準備書狀為任何聲明或陳述，自堪信原
    告主張為真實。
四、按借名登記，指當事人約定，一方將自己之現在或將來財產
    ，以他方名義登記為所有人或權利人之無名契約。又按無法
    律上之原因而受利益，致他人受損害者，應返還其利益，民
    法第179條定有明文。本件系爭車輛係被告借用原告名義購
    買，登記原告為所有權人，兩造並約定由被告負擔使用系爭
    車輛之所有一切費用，及向台新銀行清償上開貸款等情既如
    前述，則被告積欠上開貸款未清償，且拒不繳納因駕駛系爭
    車輛違反道路交通處罰條例之罰單，原告因係系爭車輛之名
    義人，不得已代為清償上開貸款及罰單，則被告無法律上原
    因受有利益，致原告受有損害，揆諸前揭規定，自應返還其
    利益予原告。從而，原告請求被告給付代為清償之貸款61,9
    77元及交通違規罰款33,000元，均為有理，應予准許。又原
    告既尚未繳納其餘交通違規罰款66,800元，自無損害可言，
    其此部分請求為無理由，應予駁回。
五、至原告雖又主張因被告未按月向台新銀行於清償貸款，致其
    於聯合徵信中心之信用狀態遭列為呆帳，需於債務清償完畢
    後5年始可回復，被告應按年賠償原告5萬元，共計30萬元云
    云，惟查，原告於本院闡明其請求權基礎時，當庭表示此部
    分請求並無法律上依據（見本院97年12月8日言詞辯論筆錄
    ），而按不法侵害他人之信用或其他人格法益而情節重大者
    ，被害人雖非財產上之損害，亦得請求賠償相當之金額，民
    法第195條雖定有明文，惟所謂非財產上之損害，乃指精神
    上痛苦而言。本件原告主張其信用狀態經聯合徵信中心列為
    呆帳，經5年始得回復云云，其主張所受損害顯非精神上之
    之痛苦，原告復未舉證證明其因而受有財產上損害及損害數
    害，其請求被告賠償30萬元，自屬無據，不應准許。
六、從而，本件原告依不當得利法律關係請求被告返還94,977元
    （計算式：61,977元＋33,000＝94,977），為有理由，其逾
    此範圍之請求，為無理由，應予駁回
七、又本件原告勝訴部分，係就民事訴訟法第427條第1項規定之
    適用簡易程式訴訟所為被告敗訴之判決，爰依民事訴訟法第
    436條第2項、第389條第1項第3款之規定，依職權宣告假執
    行。
八、據上論結，本件原告之訴為一部有理由，一部無理由，依民
    事訴訟法第436條第2項、第79條、第385條第1項前段、第38
    9條第1項第3款，判決如主文。
中    華    民    國    98    年    6     月     8    日
                  基隆簡易庭法  官  姚貴美
以上正本係照原本作成。
對於本件判決如有不服，應於收受送達後20日內向本院提出上訴
書狀，上訴於本院合議庭，並按他造當事人之人數附具繕本。
中    華    民    國    98    年    6     月      8    日
                            書記官  詹小瑤


司法院資訊處製作；財團法人民間司法改革基金會備份。
